【裁判字號】    95,上訴,957
【裁判日期】    950727
【裁判案由】    常業詐欺
【裁判全文】
臺灣高等法院高雄分院刑事判決         95年度上訴字第957號
上  訴  人  臺灣高雄地方法院檢察署檢察官
被      告  甲○○
被      告  乙○○
上列上訴人因被告等常業詐欺案件，不服臺灣高雄地方法院95年
度訴字第280 號中華民國95年4 月3 日第一審判決（起訴案號：
臺灣高雄地方法院檢察署94年度偵字第11655 號），提起上訴，
本院判決如下：
     主  文
原判決關於被告甲○○部分撤銷。
甲○○幫助以犯意圖為自己不法之所有，以詐術使人將本人之物
交付之罪為常業，處有期徒刑拾月。緩刑貳年。
其他上訴駁回。
     事  實
一、甲○○、乙○○均可預見金融機構帳戶係個人理財之重要工
    具，且關係個人財產、信用之表徵，不能隨意交予陌生人使
    用，而如有不熟識之人願支付代價或借用存摺使用，一般人
    本於日常生活經驗，足可懷疑借用者，係為隱瞞資金流向或
    犯罪行為人身分之不法目的，並利用銀行帳戶作為詐欺犯罪
    之工具。詎甲○○竟受其友人周明德（所涉詐欺犯行，已經
    原審另案判決確定）之聳恿，帶同前往銀行開設帳戶，並基
    於幫助常業詐欺之犯意，於94年4 月6 日，在高雄地區各該
    申請開戶之銀行前，將其所有開戶申辦之(1)臺灣銀行中庄分
    行、帳號000000000000號、開戶日期：87年3 月11日、啟用
    或更換日期94年4 月6 日，(2)臺灣中小企業銀行北高雄分行
    、帳號0000000000 0 號 、開戶日期94年4 月6 日，(3)華南
    商業銀行，(4)台東區中小企業銀行，(5)中華郵政，及(6)玉山
    銀行等6 處帳戶之存摺、提款卡（含密碼）等資料交予周明
    德，周明德隨即帶同甲○○前往他處吃飯、喝酒、唱歌。周
    明德於取得上開存摺、提款卡（含密碼）後，即以每個帳戶
    新台幣（下同）2500元之代價，售予綽號「阿華」之不詳姓
    名年籍之成年男子。乙○○因一時缺錢使用，乃基於幫助常
    業詐欺之犯意，依報載廣告，於94年初某日，在高雄縣大寮
    鄉○○路全國加油站，將其所有之玉山銀行五甲分行、帳號
    0000 000000000號帳戶之存摺、提款卡（含密碼），以
    3,500 元之代價，售予不詳姓名年籍之成年男子。嗣甲○○
    及乙○○上開帳戶輾轉由黃錦隆（另由原法院審理中）及綽
    號「阿敏」之不詳姓名年籍之成年人等人組成之常業詐欺集
    團取得。而該詐欺集團除收購甲○○、乙○○等人帳戶外，
    尚有張哲維（另由檢察官偵辦）等14位人頭帳戶，並即基於
    意圖為自己不法之所有之常業詐欺犯意，先後於：
    (1)94年3 月22日19時40分許，某不詳姓名之成年女子撥打電
    話予戊○○，向戊○○佯稱其帳號遭盜用，要求戊○○拿提
    款卡至提款機查詢云云，使戊○○因而陷於錯誤，依其指示
    操作自動櫃員機，匯款99999 元至乙○○所有上開玉山銀行
    帳戶內。(2)94年4 月10日13時許，某不詳姓名之人撥打電話
    予丁○○，向丁○○佯稱係萬泰銀行職員，並告以丁○○之
    友人遭盜辦5 萬元之借款，要求丁○○依其指示，陸續撥打
    00-00000 000號、00-00000000 號電話，與自稱警政署人員
    之「廖明雄」與信用卡部門之「陳主任」聯絡云云，使丁○○因而陷於錯誤，撥打上開電話後，依循指示操作自動櫃員
    機二次，其中第二次匯款4569元至甲○○所有上開台灣中小
    企業銀行帳戶內。
    (3)94年4 月16日18時許，某不詳姓名之人撥打電話予丙○○
    ，向丙○○佯稱係行政院金融犯罪防制科，並告以丙○○金
    融資料外洩，為人冒用，要求丙○○拿提款卡至提款機變更
    密碼云云，使丙○○因而陷於錯誤，依其指示操作自動櫃員
    機三次，其中第三次匯款28185 元至甲○○所有上開台灣銀
    行中庄分行帳戶內。該詐欺集團遂以上開詐騙方式得手財物
    。嗣戊○○等3 人匯款後，察覺有異，始知受騙，經報警處
    理，警方循線查知上情。嗣經警於94年5 月20日14時30分許
    ，在台南縣永康市○○路509 號4 樓之3 黃錦隆承租處所查
    扣甲○○及其他人頭帳戶存摺、提款卡。
二、案經高雄市政府警察局移送台灣高雄地方法院檢察署檢察官
    偵查起訴及併案審理。
    理  由
一、證人戊○○（即被害人）、丁○○、丙○○等人曾於警詢中
    為陳述，其性質雖屬傳聞證據，雖證人戊○○、丁○○、丙○○等人未再於法院審理中為陳述，然檢察官及被告及辯護
    人於審判程序均同意以證人吳幸穗、雲昌剛、李水溫、陳嘉
    維、韓青樺、林徐玉梅於司法警察調查中所為之陳述作為證
    據（見本院上更(一)卷第54至56頁），本院審酌證人等上開於
    警詢言詞陳述作成時之證據取得過程並無瑕疵，且與待證事
    實具有關連性等情況，認為適當，應認依刑事訴訟法第159
    條之5 第1 項之規定，得為證據，而有證據能力，核先敘明
    。
二、訊據被告甲○○、乙○○對於將上揭帳戶之存摺、提款卡、
    密碼分別於上揭時、地，交予他人使用一事，於原審及本院
    審理中均坦承不諱（見原審卷第82、83頁，本院卷第42頁）
    ，被告乙○○復自承係看報紙將其所有帳戶以3,500 元價格
    出售予他人；惟被告甲○○則辯稱：是朋友周明德說其信用
    不好，向伊借帳戶，並說等錢領到就會馬上將帳戶資料還伊
    ，伊乃將上開存摺、提款卡等物交予周明德，伊不認識綽號
    「阿華」之人，亦未收到2,500元等語。經查：
  (一)被害人戊○○、丁○○、丙○○均遭不法詐騙集團謊稱資料
    遭冒用為由，而受詐騙，遂分別如事實欄所示匯款至被告2
    人上開帳戶，隨即遭提領一空等情，業據被害人戊○○、丁○○、丙○○於警詢時指訴甚詳，並有匯款單2 紙、被告上
    開帳戶往來明細各1 紙（以上均為影本）在卷可稽，足證被
    告2 人申用之上開二帳戶確已遭該不詳之詐騙集團用以作為
    詐騙被害人等匯入款項所得之匯款帳戶甚明。
  (二)一般人至金融機構申請開立帳戶，其目的不外乎利用該帳戶
    作存、提款、轉帳等財產之金錢支配處分，故對於帳戶印章
    及金融機構發給之存摺、提款卡、提款密碼等物品、資料，
    無不妥為保存，以防遺失或被盜用，損及個人財產權益，並
    遭濫用為財產犯罪之工具。且個人存摺與存戶印鑑章、提款
    卡結合，專有性甚高，更非一般自由流通使用之物，縱需交
    他人使用，亦必基於信賴關係或特殊事由，自不可能隨意交
    予不熟識之人任意使用。又以現在郵局、銀行開戶手續之簡
    便，需用者儘可自行申請，是苟有不熟識之人欲借用存摺使
    用，或甘願支付代價而利用他人郵局、銀行帳戶供資金流通
    ，一般人本於生活經驗及認識，足以懷疑需用者，係基於隱
    瞞資金流向或行為人身份之不法目的，與利用他人之郵局、
    銀行帳戶為犯罪工具有關。被告乙○○係看報紙廣告出售其
    帳戶資料，已經其自承在卷，而其係年約28歲之成年人，且
    有正常辨識能力，對於他人持有其所提供之金融機構帳戶將
    進行犯罪應有所預知，惟其竟為一己私利，提供自己帳戶供
    人使用，是其對於他人持用其所有之帳戶以犯罪之事實，自
    不違背其本意，足見其有幫助他人利用其帳戶犯罪之不確定
    故意甚明。
  (三)被告甲○○是與友人周明德共同前往銀行，申請上開帳戶、
    存摺資料，隨即將所申請之存摺、提款卡連同密碼等借用交
    予周明德使用，並未收到任何款項情事，已經其自警訊、偵
    查、原審審理及本院審理中陳述在卷，且供述一致（見警卷
    第2-3 頁、第18181 號偵卷第225 頁、第19083 號偵卷第5
    頁、第20938 號偵卷第14-16 頁、偵緝第2418號卷第27-28
    、46-47 頁、原審卷第82頁、本院卷第30頁）。雖證人周明
    德於檢察官第1 次偵訊時具結證稱：不認識甲○○，也沒有
    跟甲○○借帳戶等語（見偵緝第2418號卷第31-32 頁），惟
    其復於第2 次偵訊時改稱：我是跟被告甲○○一起去辦帳戶
    ，因之前在監獄認識一位叫「阿華」的朋友，他打電話給我
    說可以辦帳戶賺錢，．．後來「阿華」開車載我與被告到玉
    山、國泰、第一銀行、郵局、中小企銀等金融機構辦帳戶，
    ．．辦完後密碼、提款卡、存摺、印章都交給「阿華」，每
    個帳戶賣2,500 元等語（見偵緝第2418號卷第46頁）；又其
    於臺灣高雄地方法院94年簡上字第926 號審理其所涉詐欺案
    件時，先是否認認識甲○○（見該卷第4 頁），復於原法院
    傳訊本案被告甲○○與其對質時，改稱：沒有帶甲○○去，
    是「阿華」開車帶我們去的，證人（指甲○○）有收到2,50
    0 元，證人收錢的時候只有「阿華」知道，沒有其他人看到
    。證人說他的帳戶都拿給，但是如果證人沒有收到錢，他怎
    麼會把帳戶資料交給我等語（見該卷第12頁），足見證人周
    明德先是否認與被告之關係，再則將責任推向該綽號「阿華
    」之不詳姓名成年人。反觀之被告則自始供述是將帳戶資料
    交予周明德，且未收到款項等語，由此益見，證人周明德於
    檢察官偵查中及原法院審理時關於不利於被告之證詞，即綽
    號「阿華」之人開車載伊與被告去開戶，且甲○○有收到2,
    500 元（原法院94年簡上字第926 號第12頁），或每個帳戶
    賣2,500 元（見偵緝第2418號卷第46頁，若依此推論甲○○
    共交付6 個帳戶，應共收取15,000元），即均有可議，而不
    足採信。是被告甲○○辯稱：僅係借帳戶予周明德使用，並
    未收到款項等語，應堪採信。惟縱如此，被告甲○○明知金
    融機構帳戶係個人理財之重要工具，且關係個人財產、信用
    之表徵，不能隨意交予他人使用，且其為31歲成年人，並有
    正常之辨識能力，對於他人會持其所提供之金融機構帳戶進
    行犯罪應有所預知。且縱如其所述，僅係供周明德轉帳薪資
    ，因周明德欠銀行款項，怕被扣押等語，惟倘如此，則僅須
    開設一帳戶即可，又何必連續申辦6 個帳戶交予周明德? 是
    顯見其將所開立之帳戶供人使用，對於他人持用犯罪之事實
    ，亦有所認識，而不違背其本意。況縱被告甲○○未收到周
    明德交付之款項，其亦於警訊中自承：周明德在帳戶開立後
    就帶我去吃飯、唱歌、喝酒等語（見高市警刑六字警卷2 頁
    ），足見被告甲○○有幫助他人利用其帳戶犯罪之不確定故
    意，應無疑義，被告主觀上有幫助常業詐欺取財之故意甚明
    。
  (四)綜上所述，被告2 人之自白與事實相符，應堪採信。本件事
    證明確，被告2 人犯行應堪認定。
二、按刑法上所謂「常業」，指反覆以同種類行為為目的之社會
    活動之職業性犯罪而言，至於犯罪所得之多寡，是否恃此犯
    罪為唯一之謀生職業，則非所問，縱令兼有其他職業，仍無
    礙於常業犯罪之成立。又按幫助犯之成立，主觀上行為人須
    有幫助故意，客觀上須有幫助行為，意即需對於犯罪與正犯
    有共同之認識，而以幫助之意思，對於正犯資以助力，而未
    參與實施犯罪之行為而言。被告2 人將其所有之上開帳戶存
    摺、金融卡交予周明德及不詳姓名成年人後，再被轉交至由
    黃錦隆及綽號「阿敏」等成年男子所組成之詐欺犯罪集團，
    用以誘騙被害人戊○○等人匯入金錢，而該集團除收購甲○○、乙○○等人帳戶外，尚有張哲維（另由檢察官偵辦）等
    人頭帳戶，而該詐欺集團有時1 日詐欺所得可達20餘萬元，
    此據證人黃錦隆於警訊陳述在卷（見高市警刑大六字第0940
    006222號卷第2-3 頁），顯見由黃錦隆及綽號「阿敏」等成
    年男子所組成之詐欺犯罪集團，係以詐欺為目的之職業性犯
    罪，而為常業犯無疑。被告甲○○提供其個人帳戶6 個予周
    明德，而被告乙○○出售帳戶予不詳姓名者，嗣周明德及該
    不詳姓名者復輾轉將上開帳戶交予由黃錦隆及綽號「阿敏」
    等成年男子所組成之詐欺犯罪集團，被告2 人顯係基於幫助
    該犯罪集團掩飾犯常業詐欺所得財物之犯意，足見被告二人
    係以幫助他人犯罪之意思，而參與犯罪構成要件以外之行為
    ，核其等所為，均係犯刑法第30條第1 項前段、第340 條之
    幫助常業詐欺罪。被告以幫助之意思，參與常業詐欺罪構成
    要件以外之行為，為幫助犯，依刑法第30條第2 項之規定減
    輕其刑。又公訴人雖認被告甲○○出售其所有台灣銀行帳戶
    予黃錦隆等人，惟此為被告甲○○否認，且證人周明德之證
    詞不足採信，已如上述，此外，復無其他證據足資證明被告
    甲○○有自周明德處收受出售帳戶之款項，公訴人此部分所
    指尚有誤認。惟被告甲○○確有交付其所有上開帳戶予周明
    德，已據被告甲○○及證人周明德2 人陳述在卷，此部分事
    實與公訴人起訴之基本事實相同，本院自得予以審酌。又公
    訴雖未就被告甲○○交付臺灣中小企業銀行北高雄分行、帳
    號00000000000 號、開戶日期94年4 月6 日及華南商業銀行
    、台東區中小企業銀行、中華郵政、玉山銀行等5 處帳戶之
    存摺、提款卡（含密碼）予詐欺集團成員部分之事實起訴，
    然上開帳戶、提款卡（含密碼）係於94年4 月6 日與業經起
    訴之交付臺灣銀行帳戶、提款卡（含密碼），一同售予詐欺
    集團，業據被告甲○○自承在卷，為實質上一罪，本院自應
    併予裁判，附此敘明。
三、本件被告2 人提供帳戶以供詐欺集團使用，並由該詐欺集團
    成員多次向被害人戊○○等人為詐欺犯行，經檢察官以常業
    詐欺一罪起訴並論以幫助犯，本院審理結果，亦認為構成常
    業詐欺罪之幫助犯，雖95年7 月1 日修正施行之刑法，已刪
    除第340 條常業詐欺罪之規定，但本件被告2 人所犯本罪之
    時間在刑法修正施行前，而當時常業詐欺罪，其法定本刑為
    一年以上七年以下有期徒刑，得併科五萬元以下罰金，刑法
    修正後，因常業犯已經刪除，應將該詐欺集團所犯詐欺罪分
    論併罰，合併計算其法定最高本刑較原常業犯之法定刑為重
    ，依刑法第2 條第1 項之規定比較結果，應適用較輕之修正
    前刑法第340 條，而論以常業詐欺罪。
四、原判決認被告乙○○部分罪證明確，因而適用刑法第11條、
    第30條、第74條第1 款、修正前刑法第340 條，罰金罰鍰提
    高標準條例第1 條前段之規定，並審酌被告乙○○正值青壯
    ，未思以正當管道賺取金錢，僅因缺錢即任意將私人帳戶之
    存摺、金融卡、印鑑章等物予他人牟求私利，非但增加被害
    人尋求救濟及治安機關查緝犯罪之困難，亦使不法詐欺集團
    得以順利掩飾其常業詐欺所得之財物，嚴重危害被害人財產
    安全及社會治安，應予非難，惟其犯後坦承犯行，態度良好
    ，所販售帳戶數量等一切情狀，就被告乙○○部分量處有期
    徒刑8 月；並敘明被告乙○○未曾受有期徒刑以上刑之宣告
    ，此有臺灣高等法院被告前案紀錄表1 份在卷足按，且於原
    審審理中坦承犯行，顯見有悔改之心，其因一時失慮，偶罹
    刑章，經此偵、審程序，當知所警惕，應均無再犯之虞，因
    認前開所宣告之刑以暫不執行為適當，併均諭知緩刑2 年，
    以啟自新。原判決認事用法，核無不合，量刑亦屬允當。檢
    察官循告訴人戊○○請求上訴意旨，謂告訴人因遭被告乙○○詐欺而損失向佳里農會所貸款之10萬元，迄今需按月償還
    該農會，生活陷入困境，請求對於被告乙○○從重量刑等語
    ，指摘原判決此部分量刑過輕。惟被告乙○○在本院審理中
    已與告訴人達成和解，並已匯款支付告訴人2 萬元，有匯款
    單1 紙在卷可按。從而，本件原判決量刑尚屬妥適，本件檢
    察官之上訴，為無理由，應予駁回。
五、原判決就被告甲○○犯行部分，據以論處被告甲○○罪刑，
    固非無見。惟查，被告甲○○並非出售其所有帳戶予周明德
    或綽號「阿華」之成年男子以取得款項，已如上述，原審認
    定被告甲○○係出售其帳戶，尚有誤認。檢察官上訴意旨，
    雖僅就告訴人戊○○請求上訴意旨，指摘原判決此部分量刑
    過輕，雖無理由；惟原判決就被告甲○○部分既有上開可議
    之處，本院自得就被告甲○○部分予以撤銷改判。爰審酌被
    告甲○○明知帳戶、存摺、金融卡等物係攸關個人信用之物
    品，竟任意將之交予他人使用，非但增加被害人尋求救濟及
    治安機關查緝犯罪之困難，亦使不法詐欺集團得以順利掩飾
    其常業詐欺所得之財物，嚴重危害被害人財產安全及社會治
    安，且交付之銀行存摺、金融卡多達6 個帳戶，惟念及其犯
    後坦承犯行，態度良好等一切情狀，量處有期徒刑10月；被
    告甲○○未曾受有期徒刑以上刑之宣告，此有臺灣高等法院
    被告前案紀錄表1 份在卷足按，且自警訊至本院審理中均坦
    承犯行，並供出帳戶存摺所交付之人周明德，顯見其有悔改
    之心，而僅因一時失慮，偶罹刑章，經此偵、審程序，當知
    所警惕，應無再犯之虞，因認前開所宣告之刑以暫不執行為
    適當，併諭知緩刑2 年，以啟自新。
據上論結，應依刑事訴訟法第368條、第369 條第1 項前段、第
364 條、第299 條第1 項前段，刑法第2 條第1 項、第11條、第
30條、第74條第1項第1款、修正前刑法第340條，罰金罰鍰提高
標準條例第1條前段，判決如主文。
本案經檢察官陳宗吟到庭執行職務。
中    華    民    國    95    年    7     月    27    日
                  刑事第四庭    審判長法  官  蕭權閔
                                      法  官  林水城
                                      法  官  黃蕙芳
以上正本證明與原本無異。
如不服本判決應於收受本判決後10日內向本院提出上訴書狀，其
未敘述上訴理由者，並得於提起上訴後10日內向本院補提理由書
狀（均須按他造當事人之人數附繕本）「切勿逕送上級法院」。
中    華    民    國    95    年    7     月    28    日
                                      書記官  呂素珍
附錄本判決論罪科刑法條：
中華民國刑法第339條第1項
意圖為自己或第三人不法之所有，以詐術使人將本人或第三人之
物交付者，處5 年以下有期徒刑、拘役或科或併科1,000 元以下
罰金。
刑法第340 條
以犯第339 條之罪為常業者，處1 年以上7 年以下有期徒刑，得
併科5萬元以下罰金。


司法院資訊處製作；財團法人民間司法改革基金會備份。
